---
title: "P2 TPG"
author: "Dhea Dewanti & Nur Khamidah"
date: "2023-08-22"
output: html_document
---
# Input Data
```{r}
x<-c(8.8, 8.5, 7.7, 4.9, 9.6, 10, 11.5, 11.6, 11.2, 10.7, 10, 6.8, 2589, 1186, 291,1276, 6633, 12125,
     36717, 43319, 10530, 3931, 1536, 61400)
data<-matrix(x, nrow=12, ncol=2)
data
```
# Mengaktifkan Library
```{r}
#install.packages("MVN")
library(MVN)
```

# Menggunakan Uji normalitas ganda menggunakan Mardia's Skewness
```{r}
mardia <- mvn(data, mvnTest = c("mardia"), covariance = TRUE, multivariatePlot = "qq")
mardia
```
Dari hasil R diatas akan dilakukan pengujian hipotesis terhadap mardia skewness test sebagai berikut :  
Ho : Peubah ganda mengikuti distribusi normal  
H1 : Peubah ganda tidak mengikuti distribusi normal  
Sehingga dikesimpulan p-value = 0.02523 < α = 0.05 yaitu menolak Ho.   Artinya bahwa peubah ganda tidak mengikuti distribusi normal. Dari Q-Q plot yang dihasilkan dari output R dibawah ini juga menunjukan bahwa sebaran dari data tidak mengikuti distribusi normal.

# Uji normalitas ganda menggunakan Henze-Zikler Test
```{r}
henze<-mvn(data, mvnTest = c("hz"), covariance = TRUE, multivariatePlot = "none")
henze
```
Dari Henze-Zirkler's Multivariate Normality Test menghasilkan nilai p-value = 0.004125 < α = 0.05. Hal ini berarti data mendukung untuk menolak Ho, dengan demikian dapat dikatakan bahwa peubah-peubah tersebut tidak mengikuti distribusi normal ganda.

# Uji Normalitas ganda menggunakan Royston
```{r}
royston<-mvn(data, mvnTest = c("royston"), covariance = TRUE, multivariatePlot = "persp")
royston
```
Dari Royston Test menghasilkan nilai p-value = 0.0064 < α = 0.05. Hasil uji ini juga menunjukkan data mendukung untuk menolak Ho, dengan demikian dapat dikatakan bahwa peubah-peubah tersebut tidak mengikuti distribusi normal ganda. 
```{r}
royston<-mvn(data, mvnTest = c("royston"), covariance = TRUE, multivariatePlot = "contour")
royston
```
Berdasarkan beberapa uji normalitas ganda di atas, dapat disimpulkan bahwa data tidak menyebar multivariat normal. Sehingga dapat dilakukan penangan lanjutan terhadap data tersebut, dapat menggunakan transformasi normal atau metode lainnya.








