---
title: "TPG Pertemuan 4"
author: "Dhea Dewanti & Nur Khamidah"
date: "2023-09-05"
output: html_document
---

```{r setup, include=FALSE} 
knitr::opts_chunk$set(warning = FALSE, message = FALSE) 
```

# Perbandingan Dua Vektor Nilai Tengah Sampel Berpasangan
## Input Data
```{r}
library(readxl)
dataset <- read_excel("C:\\Dhea\\S2 IPB\\Asisten Dosen\\STA1342\\Pertemuan 4\\Data.xlsx")
dataset
```
## Menghitung Selisih Essay Formal dan Informal
```{r}
d_kata = dataset[,1]-dataset[,3]
d_kata_kerja = dataset[,2]-dataset[,4]

X = data.frame(d_kata,d_kata_kerja)
```

## Menghitung vektor rataan dan matriks covarians
```{r}
xbar = apply(X, 2, mean)
xbar
cov_m = cov(X)
cov_m
```
## Uji T2 Hotelling Dua Populasi Sampel Berpasangan

$$H_{0}:\mu_{d}=\begin{bmatrix}
0\\ 
0
\end{bmatrix}$$

$$H_{1}:\mu_{d}\neq \begin{bmatrix}
0\\ 
0
\end{bmatrix}$$

```{r}
library(MVTests)
mean0 = c(0,0)
result = OneSampleHT2(X,mu0=mean0,alpha=0.05)
summary(result)
```
**Kesimpulan** : Tolak H0 pada taraf nyata 5% karena p-value < alpha  
**Artinya** : Dengan tingkat kepercayaan 95%, dapat disimpulkan bahwa terdapat perbedaan kata dan kata kerja antara essay formal dengan essay informal.  
Jika dilihat dari rata-rata selisih kata antara essay formal dengan essay informal dan rata-rata selisih kata kerja antara essay formal dengan
essay informal di mana rata-rata selisih kata antara essay formal dengan essay informal lebih besar maka essay formal lebih baik daripada essay informal.

## Selang Kepercayaan Simultan
```{r}
result$CI
```
## Selang Kepercayaan Bonferroni
```{r}
bon = function(mu,S,n,alpha,k){
 p = length(mu)
 lower = mu[k] - sqrt(S[k,k]/n) * abs(qt(alpha/(2*p), df=n-1))
 upper = mu[k] + sqrt(S[k,k]/n) * abs(qt(alpha/(2*p), df=n-1))
 c(lower = lower,upper = upper)
}

n = nrow(X)
#Kata
bon(xbar, cov_m,n,0.05,1)

#Kata Kerja
bon(xbar, cov_m,n,0.05,2)

```

# Perbandingan Dua Vektor Nilai Tengah Sampel Saling Bebas Ragam Sama
## Input Data
```{r}
library(readxl)
dataset <- read_excel("C:\\Dhea\\S2 IPB\\Asisten Dosen\\STA1342\\Pertemuan 4\\Data.xlsx",sheet="Soal 2")
dataset

# Memisahkan Data dari Populasi 1 dan 2
data_cat = dataset[,1:2]
data_man = dataset[,3:4]
```
## Menghitung vektor rataan dan matriks covarians
```{r}
xbar1 = apply(data_cat, 2, mean)
xbar1

xbar2 = apply(data_man, 2, mean)
xbar2

cov_m1 = cov(data_cat)
cov_m1

cov_m2 = cov(data_man)
cov_m2

n1 = nrow(data_cat)
n2 = nrow(data_man)

# S Gabungan
s_gab = ((n1-1)*cov_m1+(n2-1)*cov_m2)/(n1+n2-2)
s_gab

```

## Uji Hipotesis

$$H_{0}:\mu_{1}=\mu_{2}$$

$$H_{1}:\mu_{1}\neq \mu_{2}$$
```{r}
library(Hotelling)
t2_homogen = hotelling.test(data_cat,data_man,var.equal=TRUE)
t2_homogen
```

**Kesimpulan** : Gagal tolak H0 pada taraf nyata 5% karena p-value > alpha  
**Artinya** : Pada Saat ragam Populasi Tes CPNS Manual diasumsikan sama dengan Ragam Populasi Tes CPNS CAT, maka dapat disimpulkan belum cukup bukti menolak Ho. Dengan kata lain, nilai Tes CPNS manual tidak berbeda dengan tes CPNS Cat dengan uji taraf nyata 5%.

## Selang Kepercayaan Simultan
```{r}
T.ci = function(mu1, mu2, S_gab, n1, n2, avec=rep(1,length(mu)), level=0.95){
p = length(mu1)
mu = mu1-mu2
cval = qf(level, p, n1+n2-p-1) * p * (n1+n2-2) / (n1+n2-p-1)
zhat = crossprod(avec, mu)
zvar = crossprod(avec, S_gab %*% avec)* (1/n1+1/n2)
const = sqrt(cval * zvar)
c(lower = zhat - const, upper = zhat + const)
}

#TWK
T.ci(xbar1, xbar2, s_gab, n1,n2, avec=c(1,0),level=0.95)
#TIU
T.ci(xbar1, xbar2, s_gab, n1,n2, avec=c(0,1),level=0.95)
```

# Selang Kepercayaan Bonferroni
```{r}
bon = function(mu1, mu2 ,S, n1, n2, alpha, k){
 p = length(mu1)
 mu = mu1-mu2
 lower = mu[k] - sqrt((S[k,k]) *(1/n1+1/n2))* abs(qt(alpha/(2*p), df=n1+n2-2))
 upper = mu[k] + sqrt((S[k,k]) *(1/n1+1/n2))* abs(qt(alpha/(2*p), df=n1+n2-2))
 ci = c(lower = lower,upper = upper)
 names(ci)= c("lower","upper")
 ci
}

#TWK
bon(xbar1, xbar2, s_gab, n1, n2,0.05,1)
#TIU
bon(xbar1, xbar2, s_gab, n1, n2,0.05,2)
```


# Perbandingan Dua Vektor Nilai Tengah Sampel Saling Bebas Ragam Tidak Sama
## Input Data
```{r}
library(readxl)
dataset <- read_excel("C:\\Dhea\\S2 IPB\\Asisten Dosen\\STA1342\\Pertemuan 4\\Data.xlsx",sheet="Soal 2")
dataset

# Memisahkan Data dari Populasi 1 dan 2
data_cat = dataset[,1:2]
data_man = dataset[,3:4]
```
## Menghitung vektor rataan dan matriks covarians
```{r}
xbar1 = apply(data_cat, 2, mean)
xbar1

xbar2 = apply(data_man, 2, mean)
xbar2

cov_m1 = cov(data_cat)
cov_m1

cov_m2 = cov(data_man)
cov_m2

n1 = nrow(data_cat)
n2 = nrow(data_man)
```

## Uji Hipotesis

$$H_{0}:\mu_{1}=\mu_{2}$$

$$H_{1}:\mu_{1}\neq \mu_{2}$$
```{r}
library(Hotelling)
t2_not_homogen = hotelling.test(data_cat,data_man,var.equal=FALSE)
t2_not_homogen
```

**Kesimpulan** : Gagal tolak H0 pada taraf nyata 5% karena p-value > alpha  
**Artinya** : Pada Saat ragam Populasi Tes CPNS Manual diasumsikan tidak sama dengan Ragam Populasi Tes CPNS CAT, maka dapat disimpulkan belum cukup bukti menolak Ho. Dengan kata lain, nilai Tes CPNS manual tidak berbeda dengan tes CPNS Cat dengan uji taraf nyata 5%.

## Selang Kepercayaan Simultan
```{r}
T.ci = function(mu1, mu2, S1, S2, n1, n2, avec=rep(1,length(mu)), level=0.95){
p = length(mu1)
mu = mu1-mu2
cval = qchisq(level, p)
zhat = crossprod(avec, mu)
zvar = crossprod(avec, S1 %*% avec)/n1 + crossprod(avec, S2 %*% avec)/n2
const = sqrt(cval * zvar)
c(lower = zhat - const, upper = zhat + const)
}

#TWK
T.ci(xbar1, xbar2, cov_m1, cov_m2, n1,n2, avec=c(1,0),level=0.95)
#TIU
T.ci(xbar1, xbar2, cov_m1, cov_m2, n1,n2, avec=c(0,1),level=0.95)
```

