---
title: "P5 TPG"
author: "Dhea Dewanti & Nur Khamidah"
date: "2023-09-12"
output: html_document
---

```{r setup, include=FALSE} 
knitr::opts_chunk$set(warning = FALSE, message = FALSE) 
```

# Soal 1
## Input Data
```{r}
library(car)
jagung = read.table(header=T,text =
               "
Varietas Y1 Y2
v1 6 7
v1 5 9
v2 4 6
v2 6 6
v2 4 7
v3 5 4
v3 6 4
")

jagung
```
## MANOVA 
```{r}
mod1 = Manova(lm(cbind(Y1,Y2)~Varietas,data=jagung),type="III")
summary(mod1,multivariate=TRUE)
```
**Lihat pada Multivariate Tests: Varietas baris Wilks**  
Pada taraf signifikansi 5%, H0 gagal ditolak karena p-value = 0.071870 > 0.05.  
**Kesimpulan:**  
Tidak cukup bukti untuk menyatakan bahwa minimal ada 1 varietas yang berpengaruh terhadap produksi dan bobot jagung pada taraf nyata 5%.


# Soal 4
## Input Data
```{r}
library(car)
diet = read.table(header=T,text =
               "
Kel	P	K	KP
K1	20	5	18
K1	25	9	8
K1	23	15	20
K1	16	9	22
K1	20	6	22
K2	28	7	14
K2	25	14	5
K2	26	9	20
K2	19	15	22
K2	29	14	12
K3	15	6	3
K3	22	8	12
K3	27	9	14
K3	21	10	7
K3	17	9	1
")

diet
```
## MANOVA 
```{r}
mod2 = Manova(lm(cbind(P,K,KP)~Kel,data=diet),type="III")
summary(mod2,multivariate=TRUE)
```
**Lihat pada Multivariate Tests: Kel baris Wilks**  
Pada taraf signifikansi 5%, H0 gagal ditolak karena p-value = 0.088300 > 0.05.  
**Kesimpulan:**  
Tidak cukup bukti untuk menolak H0 atau dengan kata lain metode pemberian informasi dari setiap kelompok tidak memberikan pengaruh yang nyata pada penilaian terhadap ketiga poin pada taraf nyata 5%.
