---
title: "TPG Pertemuan 3"
author: "Dhea Dewanti & Nur Khamidah"
date: "2023-08-30"
output: html_document
---

# Input Data
```{r}
library(readxl)
data <- read_excel("C:\\Dhea\\S2 IPB\\Asisten Dosen\\STA1342\\Pertemuan 3\\Data.xlsx")
data
```
# Menghitung vektor rataan dan matriks covarians
```{r}
xbar = apply(data[,2:3], 2, mean)
xbar

cov_m = cov(data[,2:3])
cov_m
```
# Uji T2 Hotelling Satu Populasi
$$H_{0}:\mu_{0}=\begin{bmatrix}
55\\ 
60
\end{bmatrix}$$

$$H_{1}:\mu_{0}\neq \begin{bmatrix}
55\\ 
60
\end{bmatrix}$$
```{r}
#Dengan Package "MVTEsts"
library(MVTests)
mean0 = c(55,60)
result = OneSampleHT2(data[,2:3],mu0=mean0,alpha=0.1)
summary(result)

#Dengan Package "ICSNP"
library(ICSNP)
test = HotellingsT2(data[,2:3],mu=mean0,test="f")
print(test)
```

**Kesimpulan** : Tolak H0 pada taraf nyata 10% karena p-value < alpha  
**Artinya** : Dengan tingkat kepercayaan 90%, dapat disimpulkan bahwa minimal ada salah satu dari rata-rata ujian matematika dan fisika yang memiliki nilai rata-rata tidak sama dengan nilai 55 atau nilai 60.

# Menggambar Elips Kepercayaan
```{r}
library(ellipse)
n = 10
p = 2
plot(ellipse(cov_m,centre=xbar,level = 0.90, t=sqrt(((n-1)*p/(n*(n-p)))*qf(0.90,p,n-p))),type="l",main = "Ellips Kepercayaan 90%")
points(xbar[1],xbar[2])

#Siswa dengan skor matematika 65 dan fisika 70
points(65,70,col = "red")
```
  
Berdasarkan gambar terlihat bahwa nilai tersebut dalam elips, dengan kata lain masuk ke dalam elips kepercayaan.

# Selang Kepercayaan Simultan
```{r}
T.ci = function(mu, Sigma, n, avec=rep(1,length(mu)), level=0.95){
p = length(mu)
cval = qf(level, p, n-p) * p * (n-1) / (n-p)
zhat = crossprod(avec, mu)
zvar = crossprod(avec, Sigma %*% avec) / n
const = sqrt(cval * zvar)
c(lower = zhat - const, upper = zhat + const)
}

n = 10

#Matematika
T.ci(mu=xbar, Sigma=cov_m, n=n, avec=c(1,0),level=0.9)

#Fisika
T.ci(mu=xbar, Sigma=cov_m, n=n, avec=c(0,1),level=0.9)
```
# Selang Kepercayaan Bonferroni
```{r}
bon = function(mu,S,n,alpha,k){
 p = length(mu)
 lower = mu[k] - sqrt(S[k,k]/n) * abs(qt(alpha/(2*p), df=n-1))
 upper = mu[k] + sqrt(S[k,k]/n) * abs(qt(alpha/(2*p), df=n-1))
 c(lower = lower,upper = upper)
}

#Matematika
bon(xbar, cov_m,10,0.1,1)

#Fisika
bon(xbar, cov_m,10,0.1,2)

```


